【裁判字號】    95,上易,157
【裁判日期】    950711
【裁判案由】    給付票款等
【裁判全文】
臺灣高等法院民事判決                 95年度上易字第157號
上  訴  人  炬鑫科技股份有限公司
法定代理人  丙○○
訴訟代理人  趙國生律師
複 代理 人  謝尚修律師
被 上訴 人  亦光有限公司
法定代理人  乙○○
訴訟代理人  丁○○
當事人間請求給付票款等事件，上訴人對於中華民國94年11月18
日臺灣士林地方法院94年度訴字第746號第一審判決提起上訴，
本院於95年6月27日言詞辯論終結，判決如下：
    主      文
上訴駁回。
第二審訴訟費用由上訴人負擔。
    事實及理由
一、上訴人起訴主張：被上訴人於民國93年3月30日向伊訂購「
    綠光及藍光Chip」、「ITO Chip」、「ITO Chip贈品」等物
    品，價金共計新台幣（下同）1326萬1829元，並由被上訴人
    簽發票載相同面額、發票日93年 8月15日、付款人淡水信用
    合作社英專分社、票據號碼為 AD0000000號之支票乙紙（下
    稱系爭支票）以為支付。詎系爭支票屆期後經提示不獲兌現
    ，扣除被上訴人另行交付已獲兌現之2紙支票分別為650萬元
    、482萬8250元，與上訴人於93年6月9日向被上訴人購買「
    LED Lamp」之價金81萬9089元及上訴人先前向被上訴人溢收
    之貨款 9萬4500元後，被上訴人尚積欠上訴人上開買賣價金
    101萬9989 元迄未給付，爰依票據及買賣契約之法律關係，
    求為命：被上訴人應給付上訴人101萬9989元及自94年 3月1
    日起至清償日止，按週年利率百分之5計算利息之判決。
二、被上訴人則以：關於上訴人主張本件買賣價金1326萬1829元
    部分，被上訴人原簽發系爭支票以為支付，惟因貨物品質不
    良，致被上訴人在銷售及收款時發生困難。又上訴人先前為
    拓展業務促銷其公司生產之晶片，曾於93年3月3日經由當時
    擔任其公司副總經理沈明福為代表，與被上訴人簽訂同意書
    (下稱系爭同意書)，約定由被上訴人介紹之客戶，凡買賣成
    交者，上訴人應支付銷售額3%予被上訴人作為佣金，並於貨
    款收齊後月底結帳時支付，依上訴人於93年9月2日傳真之對
    帳單所示，被上訴人對上訴人已有佣金債權 101萬9989元存
    在，則因上開買賣貨物品質不良及上訴人應給付上述佣金之
    問題，上訴人乃經由沈明福與被上訴人協商，於93年9月3日
    簽訂切結書 (下稱系爭切結書 )，同意由被上訴人另行簽發
    發票日93年10月1日、面額650萬元 (票據號碼為AD0000000
    號)及發票日93年10月20日、面額482萬8250元 (票據號碼為
    AD0000000號) 之支票各1紙交付上訴人，上訴人則應於收到
    被上訴人重新簽發之支票後 3日內，歸還系爭支票；而上開
    重新簽發之 2紙支票早已兌現，被上訴人即無積欠上訴人貨
    款之情事，詎上訴人竟拒絕返還系爭支票，並提起本件訴訟
    ，請求給付貨款，實無理由等語置辯。
三、原審為上訴人敗訴之判決，上訴人不服，提起上訴，其上訴
    聲明為：(一)原判決廢棄。(二)被上訴人應給付上訴人101萬998
    9元及自94年3月 1日起至清償日止，按年息百分之五計算之
    利息。被上訴人則於本院答辯聲明：上訴駁回。
四、本件經依民事訴訟法第463條準用同法第270條之1第1項第3
    款規定，整理並協議簡化爭點及不爭執點後，兩造同意僅就
    言詞辯論時所陳述之事實及主張之法律關係為論斷。查上訴
    人主張被上訴人於93年 3月30日向其訂購「綠光及藍光Chip
    」、「ITO Chip」、「ITO Chip贈品」等物品，價金為1326
    萬1829元，並由被上訴人簽發系爭支票作為價金之給付；嗣
    上訴人暫緩提示系爭支票，由被上訴人另行簽發發票日93年
    10 月1日、面額650萬元 (票據號碼為AD0000000號) 及發票
    日93年10月20日、面額 482萬8250元 (票據號碼為AD000000
    0號)之支票各1紙交付上訴人，並經上訴人提示兌現共計113
    2萬8250 元等情，有統一發票、訂購單、貨品明細、系爭支
    票等影本各一紙附卷可稽（見原審卷第47頁至50頁），並為
    被上訴人所不爭執，堪信上訴人此部分主張之事實為真正。
    惟上訴人主張被上訴人迄今尚積欠其買賣價金101萬9989 元
    未清償之情，則為被上訴人所否認，並以前開情詞置辯，是
    本件應予審究之爭點厥為：(一)沈明福簽署系爭同意書、切結
    書之效力是否及於上訴人？(二)被上訴人是否積欠上訴人買賣
    價金101萬9989元未償？茲析述如下：
  (一)沈明福簽署系爭同意書、切結書之效力是否及於上訴人：
    上訴人主張：系爭同意書、切結書均僅有沈明福個人簽名，
    並無上訴人公司之大小章，足證沈明福係利用其擔任上訴人
    公司副總經理職務之便，逾越權限而簽立系爭同意書及切結
    書，上訴人完全不知情；且上訴人已於事後否認授權沈明福
    之情事，系爭同意書及切結書對於上訴人不發生效力。至於
    上訴人兌現被上訴人另行簽發之 2紙支票，僅為商業上之考
    量，並非承認系爭切結書之表示；何況被上訴人自上訴人於
    93年3月30日交貨起至系爭切結書簽立之93年9月 3日止，從
    未反映貨品有瑕疵，而系爭切結書竟以上訴人出售之晶片品
    質不良導致被上訴人在銷售及收款上的困難為由，而給予被
    上訴人 101萬9989元之價金折扣，可見系爭切結書之真實性
    可議等語。被上訴人則辯稱：沈明福當時為上訴人公司之副
    總經理，符合經理人之要件，具有代理上訴人為一切必要行
    為之權，故沈明福代表上訴人簽署系爭同意書、切結書，均
    應對上訴人發生效力。又上訴人既已將被上訴人簽發用以換
    票之面額分別為650萬元及482萬8250元之二紙支票提示兌現
    ，自不容其事後否認授權行為，而請求被上訴人給付其餘買
    賣價金語。經查：
  1.按經理人之職權，除章程規定外，並得依契約之訂定；經理
    人在公司章程或契約規定授權範圍內，有為公司管理事務及
    簽名之權。又公司不得以其所加於經理人職權之限制，對抗
    善意第三人，公司法第31條及第36條分別定有明文。關於公
    司法所稱經理人之範圍，參酌修正前公司法第39條原規定：
    「第29條至第37條之規定，於副總經理、協理或副經理準用
    之」，嗣於90年11月12日修正刪除，其立法理由為：「配合
    第29條第 1項之修正，凡經理人之職稱係公司自行決定，無
    庸於本法規定，本條爰予刪除」；而公司法第29條之修法理
    由謂：「按公司經理人 2人以上時，其職稱應由公司自行決
    定，無強制規定之必要」等語，可見公司之副總經理、協理
    或副經理等職稱，其性質均屬公司法所稱之經理人甚明。次
    按經理人關於營業之行為對於本人當然發生效力，縱有舞弊
    情事，亦係主人與經理人間之內部關係，於債權人無關，不
    能以之為免責之理由，亦有最高法院19年度上字第39號判例
    意旨可資參照。查訴外人沈明福自91年7月16日起至94年3月
    17日止任職於上訴人公司，其間自92年間起至93年9月8日止
    擔任副總經理職務之情，為上訴人所不爭執，並有沈明福勞
    工保險退保申請資料在卷可佐 (見本院卷第61頁至65頁 )，
    堪信為實在。可見被上訴人主張沈明福於93年3月3日、同年
    9月3日簽署系爭同意書、切結書時，係以上訴人公司副總經
    理身分而簽立，係屬經理人之行為，尚非無據。
  2.查上訴人自承對於系爭同意書、切結書形式上之真正不爭執
    (見原審卷第77頁)，堪信系爭同意書、切結書均為沈明福簽
    署無訛。沈明福於93年3月3日簽署之系爭同意書係約定︰「
    炬鑫科技股份有限公司（以下簡稱甲方）茲同意只要是經由
    亦光有限公司（以下簡稱乙方）介紹之客戶，凡有買賣成交
    時甲方皆同意支付銷售額的3%予乙方作為介紹傭金，並於貨
    款收齊後每月月底結帳支付款項，．．．」等內容；而其於
    93年9月3日所簽署之系爭切結書，則記載：「茲因炬鑫科技
    股份有限公司 (以下簡稱甲方 )，因晶片品質不良導致亦光
    有限公司（以下簡稱乙方）在銷售及收款上的困難，今甲方
    同意展延已收乙方貨款之票期（即指系爭支票），．．．，
    甲方並於收到乙方重新開出的交換支票後參日內無條件歸還
    乙方此支票不得異議，否則甲方將放棄一切法律訴訟權．．
    ．，今收到亦光有限公司交換支票兩張如下列（以下為650
    萬元、482萬8250元等2紙支票明細）」之內容，此有系爭同
    意書、切結書等影本各 1紙在卷可稽 (見原審卷第59頁、第
    61頁 )。而沈明福於簽署系爭同意書、切結書時，係擔任上
    訴人公司副總經理職務，屬經理人身分，觀諸系爭同意書、
    切結書之書面形式及內容，可知沈明福係以上訴人公司經理
    人身分代表公司而簽署之營業行為，至為灼明。
  3.又按公司之經理人，在執行職務範圍內，亦為公司負責人，
    公司法第8條第2項定有明文。而公司經理人有為公司為營業
    上所必要之一切行為之權限，無經公司特別授權之必要，亦
    有最高法院67年度台上字第2732號判例要旨可資參照。準此
    ，被上訴人主張沈明福簽署系爭同意書、切結書之行為，均
    屬關於營業之行為，應對上訴人公司發生效力之情，即屬有
    據。上訴人雖主張系爭同意書、切結書未蓋用公司印章，均
    係沈明福擅自簽訂，未經公司授權；事後沈明福雖曾向總經
    理報備，然未經總經理表示同意，嗣又經董事長明確表示否
    認，對於上訴人公司不生效力云云，並提出上訴人公司權責
    劃分表為證 (見本院卷第179頁至192頁 )。惟查：公司組織
    由代表人代為法律行為者，非以蓋用公司印章為必要，如係
    有代表權人所為者，效力即應及於公司，自不能遽以系爭同
    意書、切結書未蓋用上訴人公司印章，即認對於上訴人公司
    不生效力。至於上訴人提出之公司權責劃分表，係其公司內
    部文件，是否在沈明福擔任副總經理期間公布施行，亦未可
    知；參酌證人即當時擔任上訴人公司總經理職位之甲○○於
    本院結證稱：「公司是在92年底成立，到93年 5月建廠完畢
    ，93年 5月開始爭取市場，公司的分層授權的範圍不明顯，
    而我負責技術方面，由沈明福全權負責行銷」等語 (見本院
    卷第154頁反面)，尚難認上開公司權責劃分表在沈明福擔任
    副總經理期間即已公布施行，自不能以該權責劃分表上規定
    「國內外代理/經銷」、「銷售價格訂定 」均屬總經理核定
    事項，遽認沈明福簽署系爭同意書、切結書均係未經上訴人
    公司授權之行為。
  4.縱認上訴人主張其提出上開公司權責劃分表係在沈明福擔任
    副總經理期間即已公布施行，關於「國內外代理/經銷 」、
    「銷售價格訂定」均屬總經理核定事項等情屬實；惟據證人
    甲○○證稱：「（問：依照當時公司的授權，沈明福在外推
    廣業務時，行銷方式是否需要經過你的同意？）不需要，都
    是事後報備，．．．，我個人負責研發技術，對行銷不是很
    在行，所以由沈明福全權負責，他在市場上與客戶談的價格
    或是交易的方式，我是比較在事後被告知的。我只針對原則
    與他討論，但是直接的交易行為是授權他全權處理」等語（
    見本院卷第155頁)，可見即使當時上訴人公司內部已施行其
    提出之權責劃分表，沈明福亦因總經理甲○○之授權而有全
    權處理行銷業務之權限。何況公司不得以其所加於經理人職
    權之限制，對抗善意第三人，亦為公司法第36條所明定，上
    訴人自不能以其內部之權責劃分表對抗被上訴人。至於系爭
    同意書關於佣金 3％之約定，證人甲○○雖稱：「．．．當
    時是沈明福 (是) 自作主張答應佣金，我在事後才看到他以
    自己的名義簽署同意書，我個人是不太認同，但是因為他已
    經以他的名義簽署了，且公司當時規章沒有明確規定，我就
    沒有採取適當的行動」等語 (見本院卷第154頁反面)，惟甲
    ○○既然自承對於行銷不是很在行，故授權沈明福全權負責
    ，已如前述，則沈明福於上訴人公司成立初期，基於拓展業
    務、爭取客戶之需要，而與被上訴人約定給予 3％之介紹佣
    金，亦屬其行銷業務之權責範圍，縱使甲○○個人事後不認
    同，仍不影響沈明福代表上訴人公司簽署系爭同意書之效力
    。從而，沈明福簽署系爭同意書、切結書之效力均應及於上
    訴人。
  (二)被上訴人是否積欠上訴人買賣價金101萬9989元未償：
    上訴人主張被上訴人就買賣價金1326萬1829元僅兌現上開面
    額650萬元、482萬8250元之 2紙支票，尚積欠上訴人買賣價
    金 101萬9989元未償等語。被上訴人則辯稱：伊公司曾介紹
    悠力企業有限公司及上海佰恆科技有限公司向上訴人購買其
    生產之LED晶片，依系爭同意書約定，上訴人應給付伊101萬
    9989元佣金費用；加上上訴人出售被上訴人之晶片品質不良
    ，導致伊公司在銷售及收款時之困難，兩造乃協商延展系爭
    支票之票期，並依上訴人於93年9月2日傳真其上記載佣金費
    用 101萬9989元之對帳單，而另行簽發面額650萬元、482萬
    8250元之 2紙支票，以交換系爭支票，而上訴人既已兌現上
    開 2紙支票，被上訴人即清償全部買賣價金，上訴人不得再
    請求給付買賣價金等語，並提出93年9月2日傳真之對帳單一
    紙為證 (見原審卷第60頁)。經查：
  1.上開對帳單記載「3％佣金費用：0000000，炬鑫應收淨額：
    00000000」，核其金額與被上訴人於93年9月3日另行簽發交
    付面額650萬元、482萬8250元等2紙支票總金額1132萬8250
    元堪稱相符 (僅差1元)；雖上訴人否認上開對帳單之真正，
    惟依上訴人不爭執真正之系爭切結書記載內容，係用以保證
    上訴人取得被上訴人另行簽發上開面額650萬元、482萬8250
    元等2紙支票後3日內，即應將系爭支票交還被上訴人，顯然
    係以上述2紙支票交換系爭支票之意思。而上述用以交換之2
    紙支票面額合計1132萬8250元，與系爭支票面額1326萬1829
    元相差 193萬3579元，扣除上訴人自承其先前向被上訴人購
    買「LEDLamp」而未付之價金 81萬9089元及其向被上訴人溢
    收之貨款9萬4500元後 (見原審卷第44頁)，恰為被上訴人主
    張之佣金債權101萬9989元，足證上開用以交換之2紙支票金
    額係經過沈明福代表上訴人與被上訴人協商、對帳之結果。
    不論上開對帳單真正與否，均不影響沈明福代表上訴人與被
    上訴人約定以上述 2紙支票之交付作為被上訴人清償本件買
    賣價金之事實。
  2.又查：沈明福經原審通知到院作證時，曾於94年9月6日提出
    書面陳明，表示其因受派前往大陸工作無法到庭，而就其所
    知以書面陳述如下：「本人原為炬鑫『營業副總』，為炬鑫
    總經理提報董事長核定之營業職位，負責行銷及經銷代理事
    務，故本人與亦光簽訂『佣金同意3%』一事，自認在職權之
    內所做業務行為。3%為公司核可範圍以內，本人於簽訂
    同意書次日亦將正本交業務助理郭俞妙存檔於公司業務部，
    並影印一份親交財務經理陳毅剛於會計部存檔，絕非私人行
    為。93年 9月初本人代表炬鑫赴亦光收取支票（作為換票
    之途）一千餘萬，因未能同時歸還原支票以為換票，亦光要
    求先簽下保證歸回原支票之切結以作為交付支票之前提，本
    人自認本人亦秉公正而代表炬鑫簽立切結而將支票交回炬鑫
    會計部並請會計部將原票寄還或退還亦光結案。」等語 (見
    原審卷第82頁 )，益徵沈明福確有代表上訴人同意給付被上
    訴人3％佣金，且同意以被上訴人另行簽發上開面額650萬元
    、482萬8250元等2紙支票而交換被上訴人先前簽發用以支付
    買賣價金之系爭支票。雖上訴人於本院否認沈明福立具上述
    文書之真正云云。惟查：上訴人於原審言詞辯論時，並未爭
    執上開文書形式上之真正，僅以民事準備(二)狀及辯論意旨狀
    強調並未授權沈明福簽訂系爭同意書、切結書等語，有上開
    書狀在卷可佐 (見原審卷第86頁、第105頁)；且經本院肉眼
    比對上開沈明福出具之文書與系爭同意書、切結書中「沈明
    福」之簽名筆跡，其運筆態勢尚稱相符，應係同一人所為，
    上訴人此部分主張，顯不足採。
  3.綜上，依系爭同意書、切結書之內容，可知兩造已約定以被
    上訴人簽發面額各為650萬元、482萬8250元之 2紙支票之交
    付，作為被上訴人清償買賣價金之給付方式，而上開 2紙支
    票分別於93年10月 1日、93年10月20日屆期，均經上訴人陸
    續提示兌現，已如前述，則買賣價金即已全部清償完畢，上
    訴人自無任何買賣價金可供請求。就票據關係而言，上訴人
    既負有返還系爭支票予被上訴人之義務，即不得享有系爭支
    票之票據權利，是其執系爭支票請求被上訴人給付票款 101
    萬9989元，亦無理由。
五、綜上所述，上訴人依票據及買賣契約之法律關係請求被上訴
    人給付101萬9989元及自系爭支票退票日即94年3月 1日起至
    清償日止，按週年利率百分之 5計算之利息，為無理由，應
    予駁回。原審為上訴人敗訴之判決，並駁回其假執行之聲請
    ，核無違誤。上訴意旨指摘原判決不當，求予廢棄改判，為
    無理由，應予駁回。
六、本件為判決基礎之事證已臻明確，上訴人主張沈明福於93年
    10月間與被上訴人有其他不正常交易，而有損害上訴人公司
    利益之虞等情，及兩造於歷審所提其餘攻擊、防禦方法，經
    本院逐一審酌後，均認與前開論斷結果無礙，爰不再一一論
    述，併此敘明。
七、據上論結，本件上訴為無理由，依民事訴訟法第449條第1項
    、第78條，判決如主文。
中    華    民    國    95    年    7     月    11    日
                    民事第十庭  審判長法  官  阮富枝
                                      法  官  陳財旺
                                      法  官  吳麗惠
正本係照原本作成。
不得上訴。
中    華    民    國    95    年    7     月    12    日
                                      書記官  陶美玲


司法院資訊處製作；財團法人民間司法改革基金會備份。
